臺灣高等法院民事判決　　　　　　　　 96年度上易字第433號
上　訴　人　甲○○○
被　上訴人　丙○○
　　　　　　戊○○
　　　　　　丁○○
　　　　　　己○○
共　　　同
訴訟代理人　景玉鳳律師
複　代理人　乙○○
上列當事人間請求土地所有權移轉登記事件，上訴人對於中華民
國96年3月30日臺灣宜蘭地方法院95年度訴字第282號第一審判決
提起上訴，經本院於96年8月14日言詞辯論終結，判決如下：
    主  文
上訴駁回。
第二審訴訟費用新台幣壹萬零捌拾元由上訴人負擔。
    事實及理由
一、上訴人主張：其於民國（下同）69年8月間與訴外人徐正雄
    、徐國寶、盧珠、王淑華等人共同集資向訴外人陳文賓購買
    坐落宜蘭縣頭城鎮○○○段548、549地號土地（94年11月4
    日地籍圖重測前編為宜蘭縣頭城鎮○○○段三抱竹小段158-
    2、158-3地號，以下合稱系爭土地）所有權全部，其中上訴
    人、徐國寶之權利範圍各為所有權應有部分為1/8，盧珠、
    徐正雄、王淑華之權利範圍各為所有權應有部分2/8。因當
    時上訴人並無自耕能力，乃將所購買系爭土地所有權應有
    部分1/8借名登記於盧珠名下，並約定於法令規定得移轉登
    記至上訴人名下時，經上訴人請求後，盧珠即應將系爭土地
    所有權應有部分1/8移轉登記予上訴人。嗣盧珠於76年7月12
    日死亡，而登記為其所有之系爭土地所有權應有部分3/8則
    由被上訴人丙○○、戊○○及訴外人盧信賢共同繼承，並辦
    畢繼承登記各取得系爭土地所有權應有部分1/8；又盧信賢
    於80年12月10日死亡，由被上訴人丁○○、己○○共同繼承
    ，亦已辦畢繼承登記各取得系爭土地所有權應有部分1/16。
    嗣於89年1月28日，因土地法第30條第1項前段及農業發展條
    例第30條修正生效，上訴人依法已得受系爭土地所有權應有
    部分之移轉登記，爰依借名登記及繼承之法律關係，請求丙
    ○○、戊○○應各將系爭土地所有權應有部分1/24移轉登記
    予上訴人，丁○○、己○○應各將系爭土地所有權應有部分
    1/48移轉登記予上訴人等語。原審為上訴人敗訴之判決，上
    訴人不服，提起上訴，聲明：(一)原判決廢棄。(二)丙○○、戊
    ○○應各將系爭土地所有權應有部分1/24移轉登記予上訴人
    。(三)丁○○、己○○應各將系爭土地所有權應有部分1/48移
    轉登記予上訴人。（上訴人在原審依信託之法律關係所為請
    求部分，經原審為上訴人敗訴之判決，上訴人就此部分於提
    起上訴後已撤回上訴－見本院卷第58頁，爰就此部分所為之
    主張及陳述不予贅述，附此敘明。）
二、被上訴人則以：系爭土地係盧珠、徐正雄及王淑華於69年8
    月間共同集資向陳文賓所購買而共有，徐正雄與盧珠各取得
    該土地所有權應有部分3/8，王淑華則取得該土地所有權應
    有部分2/8，並已辦畢所有權移轉登記，上訴人與盧珠間就
    系爭土地並無借名登記契約存在。退步言之，縱認上訴人與
    盧珠間有借名登記契約存在，然盧珠於76年7月12日即已死
    亡，而上訴人並未與被上訴人另行成立借名登記契約，則上
    訴人請求移轉登記之請求權時效應自盧珠死亡時起算，而上
    訴人遲至95年9月25日始提起本件訴訟請求，其請求權顯已
    罹於時效而消滅等語，資為抗辯。原審為被上訴人勝訴之判
    決，被上訴人對於上訴人之上訴則聲明駁回上訴。
三、經查系爭土地於94年11月4日地籍圖重測前編為宜蘭縣頭城
    鎮○○○段三抱竹小段158-2、158-3地號，地目為養，編定
    使用種類為一般農業區養殖地，於64年10月間登記為訴外人
    陳文賓所有，嗣於69年9月10日以買賣為原因，移轉登記為
    徐正雄、盧珠、王淑華共有，其所有權應有部分各為3/8、
    3/8、2/8；嗣於77年7月14日，以分割繼承為原因，將登記
    於盧珠名下之所有權應有部分3/8移轉登記予丙○○、戊○
    ○、盧信賢，各取得所有權應有部分1/8；嗣於81年5月20
    日，復以繼承為原因，將登記於盧信賢名下之所有權應有部
    分1/8移轉登記予丁○○、己○○，各取得所有權應有部分
    1/ 16等情，有土地登記簿及土地登記謄本可稽（見原審卷
    第8至22頁），且為被上訴人所不爭執（見原審卷第34頁）
    ，均堪信為真實。
四、上訴人主張系爭土地所有權應有部分1/8係其出資購買，而
    借名登記於盧珠名下等語，為被上訴人所否認。經查證人徐
    正雄在原審到場證稱：「（當時合資購買系爭土地者）有盧
    珠、王淑華還有我3人，另外有暗股甲○○○是以盧珠的名
    義購買，還有1位我朋友林國金、我二哥徐涼瑞，是以我的
    名義購買，當時總共分成8股，每1股含仲介費在內是41萬元
    ，我的部分是3股，是包括林國金、徐涼瑞在內，每個人各1
    股。王淑華部分有2股，都是她自己買的。盧珠部分有3股，
    其中有1股是甲○○○的」，「當初買完之後是登記在我、
    盧珠、王淑華的名義。當初之所以只以我們三人的名義辦理
    登記，是因為這樣比較單純，而且大家只是想要轉賣來獲取
    利差」，「（甲○○○以盧珠之名義購買的持分）當時是約
    定好，如果還沒有過戶之前有出售土地的情形，就要按照剛
    才的股份來分錢，如果沒有出售土地的情形，等到土地可以
    辦理過戶、出資人要求過戶的時候，就應該要辦理過戶給出
    資人」，「我和盧珠以前是鄰居，甲○○○和盧珠有親戚關
    係而且住在隔壁，王淑華和盧珠有同居關係，當初是我和盧
    珠2個人發起要購買土地，想要轉售牟利」，「（甲○○○
    以盧珠名義購買）沒有寫書面契約，但是當初在代書交錢的
    時候，大家都有到場，我有看到甲○○○拿錢出來，我也有
    聽到他們2人講這件事情，除了在代書那裡有講，當初口頭
    契約也是在我家講的」等語（見原審卷第64至66頁）。又證
    人王淑華亦在原審到場證稱：「（當初出資購買系爭土地）
    有盧珠、甲○○○、徐正雄、徐正雄的哥哥、徐正雄的林姓
    朋友和我。當初土地有800多坪，原則上分成8分，我和盧珠
    各2/8，其他人都是1/8，甲○○○是以盧珠的名義登記持分
    ，我的部分沒有人借用名義，徐正雄是1/8，徐正雄的哥哥
    和徐正雄的朋友各1/8，他們的部分是借用徐正雄的名義登
    記」，「當初要買的時候，地主要求全部購買，少數的人並
    沒有那麼多的資力，所以才會合資購買，當初沒有全部出名
    是因為想說濱海公路當時要開通，如果開通後土地轉售有利
    潤，想要轉售，而且避免轉售時過戶麻煩，所以只以我們3
    人（指王淑華、徐正雄、盧珠）名義辦理登記，而且彼此互
    相信任，盧珠和甲○○○有親戚關係又是鄰居…所以才會借
    用盧珠的名義」，「（之所以知道甲○○○借用盧珠的名義
    是）因為大家都是好朋友，當初在談買賣的事情，大家都是
    到徐正雄家裡去談，甲○○○也有去，我有聽到他們說這件
    事情」，「（當初約定價金）每一份要出41萬元，我也有看
    到甲○○○出41萬元，當初錢是在代書那裡交付，我是委託
    我父親幫我交錢，大家有先聚在徐正雄家裡，然後才一起到
    代書那裡，在徐正雄的家裡時我也有在場，當時就有看到甲
    ○○○和她先生一起到徐正雄家裡，並且有準備41萬元」，
    「當初是說好如果出售，就要按照比例分錢，如果沒有出售
    ，出資人要求過戶為自己的名義，就要辦理過戶」，「我和
    盧珠當初有同居關係，我和他一直同居到他10幾年前去世為
    止，我是因為盧珠的關係才認識徐正雄，甲○○○也是盧珠
    介紹的」等語（見原審卷第66至68頁）。則依上開證詞，上
    訴人主張系爭土地所有權應有部分1/8係其出資購買，而借
    名登記於盧珠名下，應屬可取。
五、按請求權，因十五年間不行使而消滅；又消滅時效，自請求
    權可行使時起算，民法第125條前段、第128條前段分別定有
    明文。又所謂請求權可行使時，乃指權利人得行使請求權之
    狀態而言，至於義務人實際上能否為給付，則非所問（最高
    法院63年台上字第1885號判例意旨參照）；又因權利人個人
    事實上之障礙不能行使請求權者，並不能阻止時效之進行。
    又按借名登記契約，係以當事人間之信任關係為基礎，其性
    質與委任關係類似，自可類推適用民法第550條規定，認借
    名登記契約關係因當事人一方死亡而消滅。經查盧珠於76年
    7月12日即已死亡，有上開土地登記簿及土地登記謄本可證
    ，且為兩造所不爭執，則依上開說明，應認上訴人與盧珠間
    就系爭土地所有權應有部分1/8之借名登記契約關係於76年7
    月12日即告消滅，是上訴人自是日起即得行使其移轉登記請
    求權 (上訴人亦自認其於盧珠死亡後數月，即數度以口頭向
    被上訴人請求移轉登記－見本院卷第40頁反面），而起算消
    滅時效。至上訴人於89年1月28日修正刪除土地法第30條第1
    項前段及農業發展條例第30條關於取得農地須具備自耕能力
    及農地不得分割移轉為共有之規定前，雖因不具自耕能力，
    而無法受系爭土地所有權應有部分之移轉登記，然此乃屬上
    訴人權利行使之個人事實上之障礙，依前揭說明，尚不能據
    以阻止時效之進行。是上訴人主張其對被上訴人之移轉登記
    請求權應自89年1月28日起算云云，自不足取。又查上訴人
    係於95年9月25日提起本件訴訟請求被上訴人為移轉登記（
    見原審卷第4頁），距其請求權時效起算日之76年7月12日，
    顯已逾15年，而被上訴人既為時效抗辯，其拒絕給付，自屬
    有據。
六、綜上所述，上訴人依據借名登記及繼承之法律關係，請求丙
    ○○、戊○○應各將系爭土地所有權應有部分1/24移轉登記
    予上訴人，丁○○、己○○應各將系爭土地所有權應有部分
    1/48移轉登記予上訴人，為無理由，應予駁回。原審所為上
    訴人敗訴之判決，所持理由雖與本院不同，然其結論並無二
    致，上訴意旨指摘原判決不當，求予廢棄改判，為無理由，
    應予駁回。
七、至兩造其餘之攻擊或防禦方法及未經援用之證據，經本院斟
    酌後，認為均不足以影響本判決之結果，自無逐一詳予論駁
    之必要，併此敘明。
八、據上論結，本件上訴為無理由，依民事訴訟法第449條第2項
    、第78條，判決如主文。
中　　華　　民　　國　　96　　年　  8　　 月　　28  　日
                    民事第四庭
                        審判長法  官  張劍男
                              法  官  丁蓓蓓
                              法  官  彭昭芬
正本係照原本作成。
不得上訴。
中　　華　　民　　國　　96　　年　　8 　　月　　28　　日
                              書記官  丁華平
